最　高　行　政　法　院　判　決　　　　　　　　　　九十三年度判字第八七三號
　　上　訴　人　丙○○
　　被 上訴 人　經濟部智慧財產局
　　代　表　人　乙○○
　　參　加　人　甲○○
右當事人間因新型專利異議事件，上訴人不服中華民國九十二年三月十二日臺北高等
行政法院九十一年度訴字第四九九號判決，提起上訴。本院判決如左：
　　主  文
上訴駁回。
上訴審訴訟費用由上訴人負擔。
　  理  由
本件上訴人主張：一、本案原判決之理由主要認為：因為系爭案結構中有二處彎折，
而引證案中僅有一處彎折，因此握柄寬面部分較引證案多出一倍，所以其長度為引證
案的二倍，因此認為結構有差異，創作目的及達成之功效不相同；至於不得探究進步
性（即專利法第九十八條第二項）之論點，上訴人亦不爭執。二、依當庭所提出之實
品，予以說明，不管系爭案或是引證案，當在使用時，其手都是握持在握持部，都為
扳手之後半部，且該後半部均具有與相對的驅動端呈垂直狀；再請參酌原判決中上訴
人主張之第二項第一點、第二點及第三點之改制前行政法院七十二年判字第二七四號
判決，因此該二處彎折與一處彎折並無造成所謂使用握持面積的兩倍假象。此於原判
決中上訴人主張之第二項第六點、第八點之（同一性）論點亦有相同的論述。三、再
原判決中上訴人主張之第三項第二點及第三點所述，系爭案之使用並不能同時螺鬆兩
邊螺絲，且使用時手於握持部的面積及位置均與引證案相同的位置及面積，是故其所
謂增加兩倍實為虛言，因此如何可說創作目的或達成功效不同呢？原判決顯然不備理
由。四、被上訴人及原審參加人都無法對上訴人所表達有關﹁系爭案之使用狀態及方
式與引證案相同﹂及「同一性」提出辯解，原判決實有判決不備理由之違法。且疏未
探究雙方真正的論點及攻擊答辯內容，自屬違反法令，請廢棄原判決，並撤銷原處分
及訴願決定等語。
被上訴人則以：系爭案之結構特徵係於手柄部兩端扳口處設置二處彎折，而引證案在
手柄部僅有一處彎折，兩者結構特徵顯然不同。又引證案僅有一彎折，使用時手係握
持在扳手之後半部（見引證案之第二圖）；而系爭案之彎折係在兩端扳口處，故在使
用時手係可握持扳手之全部（見系爭案第四圖），因此兩者之握持部之面積及位置並
不相同。且引證案審定公告日係晚於系爭案之申請日，自不得作為主張系爭案不具進
步性之論據，故上訴人之上訴理由毫不足採，請判決駁回上訴等語，資為抗辯。
本院按凡對物品之形狀、構造或裝置之創作或改良，而可供產業上利用者，得依法取
得新型專利，為系爭案核准審定時專利法第九十七條暨第九十八條第一項所規定。而
公告中之新型，任何人認有違反前揭專利法第九十七條至第九十九條規定者，依法得
自公告之日起三個月內，備具異議書，附具證明文件，向專利專責機關提起異議。從
而，系爭專利有無違反專利法情事而應不予專利，依法應由異議人附具證據證明之，
倘其證據不足以證明系爭專利有違專利法之規定，自應為異議不成立之處分。本件原
審參加人甲○○於民國（下同）八十七年十一月十七日以「扳手結構改良」向被上訴
人（原經濟部中央標準局，八十八年一月二十六日改制為經濟部智慧財產局）申請新
型專利，經被上訴人編為第00000000號（下稱系爭案）審查，准予專利。公
告期間，上訴人以其違反專利法第九十八條第一項第二款及第二項規定，檢具訴外人
謝智慶於八十七年二月十九日申請並經被上訴人同年十二月二十一日審定公告之第0
0000000號「易於施力之扳手柄部結構改良」新型專利案（下稱引證案），對
之提起異議，經被上訴人審查，以九十年六月十一日（九○）智專三（三）○五○五
四字第○九○八九○○○九一一號專利異議審定書為「異議不成立」之處分。上訴人
不服，遂循序提起行政訴訟。原審斟酌全辯論意旨及調查證據之結果，以：經查，上
訴人起訴意旨雖稱：系爭案與引證案於創作目的（改良扳手之握柄，俾使用者之手部
與握柄之寬面為大面積之接觸）、結構（扳手柄部設有彎折，使握柄之寬面與扳手之
寬面互相垂直）、功效（使用者之手部可握持扳手柄部之寬面，更易於握持與施力）
，俱為相同，其彎折數量之差異並不影響其技術內容之同一性，系爭案實不具新穎性
云云。惟查，系爭案之結構特徵係於手柄部兩端扳口處設置二處彎折，而引證案在手
柄部僅有一處彎折，兩者結構特徵顯然不同；又系爭案因有二處彎折，其握柄寬面部
分較引證案顯然多出一倍，換言之，系爭案易於握持及施力之柄部，長度為引證案之
二倍；足見系爭案與引證案之彎折數不同，非但結構有差異，其創作目的及達成之功
效亦不相同，自難謂二者之技術內容相同；故引證案尚不足以證明系爭案不具新穎性
。何況，引證案審定公告日為八十七年十二月二十一日，晚於系爭案之申請日八十七
年十一月十七日，故系爭案尚無從經由引證案之教示而作修改，引證案自不得作為主
張系爭案不具進步性之論據。系爭案並未違反專利法第九十八條第一項第二款及第二
項規定，被上訴人所為異議不成立之處分，洵無違誤，訴願決定予以維持，亦無不合
。上訴人訴請撤銷，及命被上訴人為異議成立之處分，為無理由，因將訴願決定及原
處分維持，並駁回上訴人在原審之訴，核無違誤。上訴意旨仍謂系爭案之手柄部所設
置之二處彎折，及引證案同處之一處彎折，其結構特徵相同，核係一己主觀之見，其
據以指摘原判決違誤，求予廢棄，難認有理由，應予駁回。
據上論結，本件上訴為無理由，爰依行政訴訟法第二百五十五條第一項、第九十八條
第三項前段，判決如主文。
中　　華　　民　　國　　九十三　　　年　　　七　　　　月　　　八　　　　日
                    最 高 行 政 法 院  第 四 庭
                                審 判 長 法  官　　　徐　樹　海
                                         法  官      鄭  淑  貞
                                         法  官　　　高　啟　燦
                                         法  官　　　吳　錦　龍
                                         法  官　　　林　茂　權
右  正  本  證  明  與  原  本  無  異
　　　　　　　　　　　　　　　　　　　　 法院書記官　莊　俊　亨
中　　華　　民　　國　　九十三　　　年　　　七　　　　月　　　九　　　　日
